【裁判字號】    98,行商訴,55
【裁判日期】    980917
【裁判案由】    商標移轉
【裁判全文】
智慧財產法院行政判決
                                 98年度行商訴字第55號
                                 民國98年8月27日辯論終結
原      告  甲○○
訴訟代理人  林石猛律師
            林岡輝律師
被      告  經濟部智慧財產局
代  表  人  乙○○（局長）
訴訟代理人  戊○○
參  加  人  丙○○○
訴訟代理人  何曜男律師
上列當事人間因商標移轉事件，原告不服經濟部中華民國98年2
月4 日經訴字第09806106110 、09806106120 號訴願決定，提起
行政訴訟，並經本院命參加人獨立參加被告之訴訟，本院判決如
下：
    主  文
原告之訴駁回。
訴訟費用由原告負擔。
    事實及理由
一、事實概要：
    訴外人己○○於民國78年3 月16日以「老江」服務標章，指
    定使用於當時商標法施行細則第25條所定商品及服務分類表
    第7 類之「餐宿及旅行」服務，向經濟部中央標準局（嗣於
    88年1 月26日正式改制為智慧財產局）申請註冊，經准列為
    註冊第39045 號服務標章（下稱系爭標章）。己○○嗣於79
    年1 月3 日以「老江」商標，指定使用於當時商標法施行細
    則第24條所定商品及服務分類表第19類之「冰、冰淇淋、汽
    水、果汁、礦泉水、茶、紅茶、奶茶、咖啡、可可、靈芝茶
    」商品，向中央標準局申請註冊，經准列為註冊第492969號
    商標（下稱系爭商標2 ，如附圖2 所示），並經被告於89年
    2 月10日核准系爭商標於「洛神茶、檸檬汁、綜合果汁、奶
    茶、青草茶、椰子汁、綠豆汁、紅茶飲料、綠茶飲料、茶葉
    製成之飲料」商品延展註冊。嗣商標法於92年11月28日修正
    公布施行，依第85條規定，系爭標章視為商標（下稱系爭商
    標1 ，如附圖1 所示）。再經被告於88年6 月11日核准系爭
    商標1 於「冷熱飲料店、飲食店、冰果店、小吃店」服務延
    展註冊。嗣丙○○○於96年12月21日檢附移轉登記申請書、
    同意書等相關文件，向被告申請系爭商標1 及系爭商標2 之
    移轉登記。經被告審查，於97年3 月18日，分別以（97）智
    商0970字第09780105690 、09780105720 號函覆系爭商標1
    及系爭商標2 業已移轉登記，並將公告於97年4 月16日第35
    卷第8 期商標公報等語。原告不服，分別提起訴願，經經濟
    部98年2 月4 日經訴字第09806106110 、09806106120 號決
    定駁回，原告遂向本院提起行政訴訟。
二、程序事項：
  (一)按（第1 項）行政訴訟之裁判須以民事法律關係是否成立為
    準據，而該法律關係已經訴訟繫屬尚未終結者，行政法院應
    以裁定停止訴訟程序；（第2 項）除前項情形外，有民事、
    刑事或其他行政爭訟牽涉行政訴訟之裁判者，行政法院在該
    民事、刑事或其他行政爭訟終結前，得以裁定停止訴訟程序
    ，行政訴訟法第177 條定有明文。
  (二)參加人主張其已就原商標權人己○○之之遺產，對其他繼承
    人（包含原告、訴外人庚○○、辛○○及壬○○），提起分
    割共有物之訴，而原告於該案主張系爭二商標權亦應列入己
    ○○之遺產，現由臺灣高雄地方法院家事庭以98年度家簡字
    第3 號受理，因此部分與本案爭點相同，而相關證人大多居
    住於高雄地區，爰依行政訴訟法第177 條聲請裁定停止本件
    訴訟程序云云。
  (三)查參加人與己○○為夫妻關係，原告、庚○○、辛○○及壬
    ○○為其子女，嗣己○○於96年12月7 日死亡；而系爭二商
    標原為己○○所有，參加人於同年12月21日，向被告申請系
    爭二商標之移轉登記，經被告核准在案；其後參加人對原告
    、庚○○、辛○○及壬○○起訴請求分割己○○之遺產，原
    告並主張應將系爭二商標列為己○○之遺產，現由臺灣高雄
    地方法院家事庭以98年度家簡字第3 號審理中，此有民事起
    訴狀、開庭通知書、民事答辯狀、民事聲請調查證據狀附卷
    可稽（見本院卷第74至81頁），且為兩造及參加人所不爭執
    ，自堪信為真實。
  (四)次查原告於本件行政訴訟爭執系爭二商標移轉之效力，請求
    撤銷被告核准移轉登記之原處分及訴願決定。而上開民事訴
    訟之爭點之一固為系爭二商標應否納入己○○之遺產範圍，
    惟其前提乃系爭二商標是否合法移轉予參加人？被告所為准
    許移轉登記之處分是否合法？故本件行政訴訟之裁判並非以
    民事法律關係是否成立為準據，即無須依行政訴訟法第177
    條第1 項規定，裁定停止訴訟程序。且本件行政訴訟雖涉及
    民事遺產分割爭訟，惟本院得就本件自為審理、判決，並無
    於該民事訴訟終結前裁定停止訴訟程序之必要。
三、原告聲明求為判決：原處分及訴願決定均撤銷。並主張：
  (一)己○○為系爭二商標之商標權人，嗣參加人未經己○○同意
    ，即自行於96年12月21日向被告提出（96）亞商字第926 號
    及（96）亞商字第927 號等二移轉登記申請書及同意書。然
    己○○於同年12月7 日死亡，該同意書上之3 枚「己○○」
    印文，其中1 枚印文與與原卷留存印章顯然不符，被告本應
    依商標移轉登記申請須知第4 條規定，要求參加人提出己○
    ○身分證正反面影本，及填列具結書，卻疏未為之，且訴願
    機關亦未糾正前開錯誤。
  (二)由證人丁○○證述可知，己○○均未與商標代理人洽談，顯
    見己○○確無將系爭二商標移轉參加人之意。證人丁○○又
    稱未見己○○親自蓋同意書上印章，顯見同意書上之印章非
    己○○本人親蓋。故參加人並未合法取得系爭標章、商標之
    商標權。
四、被告聲明求為判決：駁回原告之訴。並抗辯：
  (一)己○○與參加人簽訂同意書之日期為96年11月10日，早於己
    ○○逝世之日期，前揭移轉同意書形式上仍為有效。至於前
    揭同意書上所蓋3 枚印章（中間與右邊印章相同），其中左
    邊之印章與系爭商標原卷留存印章不符，惟中間與右邊印章
    與系爭商標原卷留存印章一致，依「商標各類申請案件簽章
    審核原則」規定，參加人所檢附之移轉證明文件（同意書）
    應屬真實，且符合商標法施行細則第30條規定。
  (二)被告係採書面形式審查，實體爭執宜由司法機關判決認定。
    系爭二商標移轉申請登記案，參加人檢送之申請書及移轉證
    明等相關文件均已齊備，讓與人印章與原卷留存之原印章亦
    屬相同，均符合商標法有關移轉登記案申請之相關規定，故
    本件為核准移轉登記之處分，應無違誤。
五、參加人聲明求為判決：駁回原告之訴。並抗辯：
    己○○於96年11月10日立同意書，同意將系爭2 商標權讓與
    參加人，並委託商標代理人辦理移轉申請，嗣商標代理人收
    件後發現同意書之印章與原留存印章不符，乃將同意書交還
    商標權人，蓋用正確印章。蓋印時（即同意書上第二個印文
    ）恐有不清楚，故再行蓋印同意書上第三個印文。惟因參加
    人與原商標權人全家（含原告及其他子女）前往大陸求醫而
    耽擱，迄同年12月19日辦妥原商標權人出殯事宜後，方將正
    確用印後同意書等文件交付商標代理人辦理移轉申請。
六、兩造之爭點為己○○是否於96年11月10日簽訂同意書？經查
    ：
  (一)按商標註冊事項之變更，應向商標專責機關登記；未經登記
    者，不得對抗第三人，商標法第32條第1 項定有明文。而申
    請商標權之移轉登記者，應備具申請書，並檢附移轉契約或
    其他移轉證明文件，商標法施行細則第30條亦有明文。又被
    告於96年1 月1 日所訂定發布之「商標各類申請案件簽章審
    核原則」（下稱簽章審核原則）第1 點規定：「經濟部智慧
    財產局（以下稱本局）受理申請人以書面提出商標各類申請
    案件，所為簽章之審核，旨在形式上確認各種申請行為是否
    出於當事人之本意，以防止虛偽不實之申請。」第3 點前段
    規定：「審核簽章是否一致，以申請人／商標權人之簽章與
    其提出商標註冊申請案件時之申請書或委任書上之簽章（以
    下稱卷存簽章）是否一致加以判斷。」
  (二)參加人由商標代理人丁○○於96年12月21日，提出移轉登記
    申請書2 份，及同年11月10日同意書原本、影本各1 份，向
    被告申請系爭二商標之移轉登記（見商服卷第16至17頁，審
    定卷第21至22頁）。而該同意書上「立同意書人」欄有3 枚
    「己○○」之印文，經以對折比對印文之方式，其中最左側
    印文與己○○先前所提系爭商標1 之申請書及委任書（含78
    年3 月16日申請註冊申請書、同年月13日委任狀、87年10月
    1 日延展註冊申請書及委任書，見商服卷第1 、4 、7 、14
    頁），與系爭商標2 之申請書及委任書（含79年1 月3 日申
    請註冊申請書、78年12月27日委任狀、89年2 月10日延展註
    冊申請書及委任書，見審定卷第1 、5 、11、18頁）上之「
    己○○」印文不符，惟該同意書上中間及最右側印文即與前
    開申請書及委任書上之「己○○」印文一致。故被告依簽章
    審核原則第3 點前段規定，形式上審核印文一致而確認參加
    人所檢附之移轉證明文件（同意書）係出於己○○之本意，
    參加人所為之移轉登記申請係屬真實，符合商標法施行細則
    第30條規定，進而據以作成准予系爭二商標移轉登記之處分
    ，即無不合。
  (三)至商標移轉登記申請須知第4 條規定，原商標權人蓋用之印
    章與原卷留存印章不符者，個人應檢附個人身分證正反面影
    本，並填列具結書。此規定係於「原商標權人蓋用之印章與
    原卷留存印章不符」之情形，而本件同意書上「己○○」之
    印文其中2 枚與原卷留存印章相符，即無本條規定之適用。
  (四)原告雖聲請囑託中央警察大學鑑識科學系鑑定本件同意書正
    本上「己○○」印文之形成時間（見本院卷第8 頁），經本
    院函詢中央警察大學鑑識科學系：「依現今印文鑑定技術，
    能否鑑定文書上印文之形成時間究為96年12月7 日之前，或
    該日之後？」（見本院卷第59頁），經中央警察大學於98年
    6 月23日函覆稱：「印文鑑定標的係鑑驗系爭印文之真偽，
    至於印文蓋印確切時間的判定乃目前國內外科學發展上尚未
    突破之處。」（見本院卷第60頁）故此部分無法執為有利於
    原告之論據。
  (五)另查丁○○受己○○、參加人夫妻之委託，辦理系爭二商標
    之註冊及延展申請，己○○約於3 、4 年前曾經詢問丁○○
    因其所經營之紅茶店負責人業已變更為參加人，有無需要變
    更系爭二商標之商標權人，於2 、3 年前己○○又詢問丁○
    ○辦理商標移轉費用之多寡。直至96年間，丙○○○表示己
    ○○擬辦理商標移轉，其後參加人即交付同意書予丁○○，
    並委託其辦理商標移轉事宜，經丁○○確認該同意書上「己
    ○○」之印文與先前辦理商標延展申請書及委任書之印文不
    同，丁○○復至己○○店內交付同意書予其子女，囑請己○
    ○重蓋印章，嗣後參加人即交付補印後之同意書予丁○○，
    由丁○○向被告辦理移轉登記事宜，此經證人丁○○結證屬
    實（見本院卷第90至93頁）。觀諸丁○○所證述之經過，雖
    然丁○○並未與己○○本人直接接觸，亦未親見己○○於本
    件同意書上蓋用印章，惟先前代為辦理商標註冊、延展事宜
    ，丁○○即與己○○、參加人所有接觸，且己○○曾表示有
    意將系爭二商標移轉登記予參加人，應認己○○確有移轉系
    爭二商標予參加人之意。故被告就系爭二商標准許參加人移
    轉登記之申請，即屬合法。
五、綜上所述，原處分就系爭二商標移轉登記申請案所為准許移
    轉登記之處分，並無違法，訴願決定予以維持，核無不合。
    原告訴請撤銷，為無理由，應予駁回。
六、至參加人尚聲請傳喚庚○○、辛○○及壬○○作證，因本件
    事證明確，即無傳喚上開證人之必要。另兩造其餘主張或答
    辯，已與本院判決結果無涉，爰毋庸一一論列，併此敘明。
據上論結，本件原告之訴為無理由，依智慧財產案件審理法第1
條，行政訴訟法第98條第1 項前段，判決如主文。
中    華    民    國    98    年     9    月   17     日
                智慧財產法院第二庭
                        審判長法  官  陳國成
                              法  官  曾啟謀
                              法  官  蔡惠如
以上正本係照原本作成。
如不服本判決，應於送達後20日內，向本院提出上訴狀並表明上
訴理由（須按他造人數附繕本）。
如於本判決宣示後送達前提起上訴者，應於判決送達後20日內補
提上訴理由書（須按他造人數附繕本）。
中    華    民    國    98    年     9    月   17     日
                              書記官  林佳蘋


司法院資訊處製作；財團法人民間司法改革基金會備份。
